臺灣高等法院刑事判決　　　　　　　　　　　　　　　九十年度上訴字第三三六號
　　上　訴　人
　　即　被　告　甲○○
　　選任辯護人　張世柱
右上訴人即被告因偽造文書案件，不服臺灣台北地方法院八十九年度訴字第二四號，
中華民國八十九年十二月十一日第一審判決（起訴案號：臺灣台北地方法院檢察署八
十八年度偵字第九七○八號）提起上訴，本院判決如左：
    主  文
原判決撤銷。
甲○○無罪。
    理  由
一、公訴意旨略以：緣丙○○於民國八十五年六月間向華信商業銀行股份有限公司（
    下稱華信銀行）申請貸款新台幣（下同）七千萬元，並以其所有位於台北市○○
    ○路○段一三五號及其母李金環所有位於台北市○○○路○段一三七號之土地及
    一樓房屋於八十五年七月十六日設定最高限額八千四百萬元之抵押（下稱一三五
    號、一三七號房地），嗣丙○○於八十六年九月間起即未依約繳交本息，經催討
    亦無結果，華信銀行遂於同年十二月間向臺灣台北地方法院民事庭聲請拍賣抵押
    物，經臺灣台北地方法院以八十六年度拍字第二五八九號裁定准許在案；被告甲
    ○○係巨聖餐飲實業有限公司（下稱巨聖公司）之負責人，與其前夫黃琮耿（丙
    ○○之兄，未據檢察官起訴）共同經營餐飲業，甲○○與黃琮耿基於共同犯意聯
    絡均明知與黃裕欽（係丙○○、黃琮耿之父，檢察官起訴書誤載為丙○○）及李
    金環間就台北市○○○路○段一三七號一樓及部分一三五號（檢察官起訴書誤載
    為一百三十五號一樓）之房屋及上開房屋所座落之土地間，並無於八十五年七月
    一日起至一百年六月三十日止之租賃關係存在，黃琮耿持書面契約向有犯意聯絡
    之黃裕欽（父）、李金環（母）請二人簽立不實內容之租賃契約（歷次租約見附
    表，本次租約係附表編號五），並基於使公務員登載不實之共同概括犯意，由甲
    ○○於八十七年三月十六日本院民事執行處查封時，向臺灣台北地方法院執行書
    記官陳述所拍賣之抵押物（一三七號一樓）有前開不實之租約，而使執行書記官
    登載於查封筆錄內，又於同年四月十六日（檢察官起訴書誤載為八十七年二月二
    十四日）以巨聖公司負責人名義，即於華信銀行於臺灣台北地方法院上開拍賣裁
    定後，聲請臺灣台北地方法院民事執行處，拍賣抵押物之強制執行期間，臺灣台
    北地方法院對債務人丙○○、李金環所提供前開房地拍賣執行之案件中，陳報前
    開（即附表編號五）不實之租賃契約，使臺灣台北地方法院民事執行處之書記官
    將上開不實之租約登載於其所制作之拍賣公告中，因前開不實租約之登載，而足
    生損害法院拍賣公告之真實性，及造成拍賣物無法點交降低抵押物價值之事實，
    亦足以生損害於華信銀行。因認被告涉犯刑法第二百十六條、第二百十條之行使
    偽造私文書罪嫌云云。
二、按犯罪事實應依證據認定之，無證據不得推定其犯罪事實，刑事訴訟法第一百五
    十四條定有明文。復按刑事訴訟法上所謂認定犯罪事實之證據，係指足以認定被
    告確有犯罪行為之積極證據而言，該項證據自須適合於被告犯罪事實之認定者，
    始得採為斷罪資料；又事實之認定，應憑證據，如未能發現相當證據，或證據不
    足以證明，自不能以推測或擬制之方法，以為裁判基礎；最高法院二十九年上字
    第三一○五號、四十年台上字第八六號分別著有判例可資參照。
三、訊據被告就其係巨聖公司之負責人，與其前夫黃琮耿共同經營餐飲業，於八十七
    年三月十六日臺灣台北地方法院民事執行處查封時，向臺灣台北地方法院執行書
    記官陳述所拍賣之抵押物（一三七號一樓）有前開不實之租約，使執行書記官登
    載於查封筆錄內，復於同年四月十六日以巨聖公司負責人名義，陳報附表編號五
    之租賃契約，使臺灣台北地方法院民事執行處之書記官將該租約登載於其所制作
    之拍賣公告中之事實部分固不諱言，惟堅決否認有何犯行，辯稱：原判決附表編
    號五之租約確實是真的，巨聖公司確自八十五年七月一日起承租該房屋，租期至
    一百年六月三十日，且伊亦有按月繳付租金，伊公司大小章確實交給丙○○保管
    ，當時丙○○稱公司大小章已不見，伊已經申請變更印鑑，亦有登報作廢，果原
    判決附表編號五之租約係伊事後偽造，伊何能以多年前已遺失之印文蓋用其上，
    即可證該租約並非虛偽等語。
四、公訴人認被告涉有偽造文書罪嫌無非以告訴人華信銀行代理人黃壤生之指訴，佐
    以丙○○否認曾將台北市○○○路○段一三五號房屋租予被告之書面證明為其主
    要論據。
五、然查：
（一）本件系爭之台北市○○○路○段一三五、一三七號房屋分係丙○○、李金環所
      有，其於本案歷次出租之範圍、承租人、出租簽約人、租賃期間、簽約時間、
      租金（每月租金及押租金）等情，業經原審法院整理如原判決附表所示。
（二）由原判決附表編號一至五所示之歷次租約，可見丙○○所有之一三五號房地其
      出租之簽約時間分別有八十五年八月二日、八十六年一月十八日、八十七年二
      月十日、八十五年六月三十日等次；而李金環所有之一三七號房地出租之簽約
      時間亦有八十五年八月二日、八十五年九月一日、八十六年一月十八日、八十
      五年六月三十日等次。其中有關本件被告之部分即承租人為巨聖公司之部分，
      即原判決附表編號二、四、五所示者，其中編號二、五所示之二租約在租賃期
      間及承租範圍上均有重覆之情形（租期重覆八十五年九月一日至八十六年八月
      三十一日、承租範圍重覆部分為一三七號一樓），足見該二份租約中必有一者
      為虛偽。
（三）公訴人雖以告訴人華信銀行代理人黃壤生之指訴，佐以丙○○否認曾將台北市
      ○○○路四段一三五號房屋租予被告之書面證明為其認原判決附表編號五所示
      之租約內容虛偽不實云云。惟查告訴人於告訴狀中陳稱：「案外人丙○○於民
      國八十五年十二月七日出具之聲明書業經載明於八十五年八月二日將擔保品甲
      出租與第三人壽司霸企業有限公司租期為八十五年八月十日至九十年八月九日
      止，此有租約影本可稽（詳證物三，即原判決附表編號一之租約）。復於民國
      八十七年二月二十二日出具之書面聲明該契約已於八十七年二月九日終止（詳
      證物四）。」等語（見偵查卷第三頁及告訴人所附之證物）；是告訴人所據以
      認本件被告所提出之租約（即原判決附表編號五所示之租約）內容不實之依據
      ，均係由案外人丙○○所提供者，應無疑義。
（四）惟案外人丙○○所提供予告訴人之租約，即原判決附表編號一所示之租約，其
      內容究否真實？關乎此，於法自不得單以該等資料係丙○○所提出者，即可認
      必係真實。而證人即壽司霸企業有限公司之總經理乙○○於本院受命法官九十
      一年四月十九日調查時，到庭結證稱「偵查卷第二十一頁聲明書上所示印章並
      非其公司或董事長之章，而其上『陳津秋』之簽名，亦非其董事長陳津秋之簽
      名」等語，足見丙○○所交予告訴人之資料，非必為真。丙○○所交予告訴人
      之資料，既非必為真實，則丙○○所交予由告訴人提出之資料，於法自不足以
    資為原判決附表編號五之租約之內容為虛偽，進而為本件被告涉犯偽造文書罪
      嫌之認定。
（五）而巨聖公司之公司及負責人之印章，確曾由黃琮耿交予丙○○保管，嗣於八十
      六年元月間有變更等情，業據證人丁○○於本院受命法官九十年三月七日調查
      時，到庭結證屬實；而巨聖公司之公司及負責人之印章，確於八十六年一月十
      三日以遺失為由向華僑銀行申請變更一節，亦有存戶印鑑掛失申請書及印鑑卡
      等二紙附於原審卷可考（見原審卷第三○四、三○五頁）；足證巨聖公司之公
      司及負責人之印章，確曾因遺失而變更，被告此部分所辯，即堪採信；而原判
      決附表編號四之租約，係於八十七年二月十日簽訂，斯時，被告所用之章，即
      係變更後之印章，此亦有該租約附卷可憑。益證被告所辯其無由於舊印章遺失
      變更之後，於八十七年四月九日向原審法院陳報租約時，復以所遺之舊印章蓋
      用於租約之所辯，非不可採信。
（六）況由原判決附表編號一、二、三、五所示之各租約，其各相關承租人、租賃範
      圍、租金所示，編號一、三係租與非家庭成員之霸企業有限公司租，而編號二
      、五則係由李金環租與當時為媳之被告，而編號一、三之租賃範圍係包括一三
      五號及一三七號，而編號二則僅係一三七號，惟編號二之租金卻係每月二十五
      萬元，而編號一、三之租金則各僅為二十萬元或十八萬元；衡諸常理，焉有租
      與自己之媳婦之租屋，較租與他人之房屋範圍為小，但租金卻較貴之理？益見
      原判決附表編號二所示之租約內容，迥異於日常事理，而非可信為真實。
（七）而被告以原判決編號五之租約內容，依約履行繳付每月租金十萬元之事實，亦
      有彰化銀行東台北分行九十年七月十一日彰東北字第一四五○號函及所附之支
      票影本、陽信商業銀行九十年七月十九日陽信總秘字第九○○○○○二六八九
      號函及所附之支票影本，帳戶歷史資料卡、華僑商業銀行忠孝分行九十年七月
      十二日九十僑忠字第○六二號函及所附之支票影本等多紙，在卷可考。被告既
      係以遺失前之巨聖公司、其個人印章蓋用原判決附表編號五所示之租約，復依
      租約所訂，每月支付十萬元之租金，則該租約自非虛偽。
（八）告訴人雖以其於八十五年六月十八日其鑑價時，系爭房屋並無出租使用之狀態
      ，並提出鑑價報告、照片等件資為證明云云。然查編號五之租約，其訂約日期
      係於八十五年六月三十日；該租約之訂約日期既係在告訴人八十五年六月十八
      日鑑價之後，則告訴人鑑價時系爭房屋未有出租狀況之狀態，自不足以資為鑑
      價後，本件被告承租有無之認定。
（九）綜上所述，被告前述原判決附表編號五之租約為真之所辯，非不可採信。
六、此外另無其他積極證據，足資證明原判決附表編號五租約之內容虛偽，亦無其他
    積極證據足資證明被告有何偽造文書犯行，是不能證明被告犯罪，爰應為其無罪
    之諭知。
七、原審就卷內各項證據未詳予勾稽，遽為被告有罪之認定，並予科刑，顯有未洽。
    被告上訴意旨否認犯罪，就此指摘原判決不當，求予撤銷改判，為有理由。應由
    本院將原判決撤銷，另為被告無罪之諭知。
據上論斷，應依刑事訴訟法第三百六十九條第一項前段、第三百六十四條、第三百零
一條第一項，判決如主文。
本案經檢察官鄭龍照到庭執行職務。
中      華      民      國      九十一      年    五    月    二十八    日
                              臺灣高等法院刑事第十庭
                                  審判長法  官  溫  耀  源
                                        法  官  何  菁  莪
                                        法  官  林  銓正
右正本證明與原本無異。
檢察官如不服本判決應於收受送達後十日內向本院提出上訴書狀，其未述上訴之理由
者並得於提起上訴後十日內向本院補提理由書（均須按他造當事人之人數附繕本）。
                                        書記官  陳  菊  珍
中      華      民      國      九十一      年    六    月      六      日
